---
title: "Análise Exploratória"
author: "ABC - Estatística"
Date: 06/06/2021
output:
  rmdformats::material:
    highlight: kate
---
# Análise Exploratória
Importando base de dados
```{r}
url <- "https://codigos.ufsc.br/andre.zibetti/site-probabilidade-R/-/raw/33bfe846c5d1f4b41bd3bbf74f29330556955d9e/milsa.csv"
milsa <- read.csv(url)
```
Tipo de cada variável
```{r}
str(milsa)
```
Conhecendo os dados
```{r}
head(milsa)
```
Declarando variável Inst como ordinal
```{r}
milsa$Inst <- factor(milsa$Inst, ordered = TRUE)
```
Criando variável Idade
```{r}
milsa$Idade <- milsa$Anos + milsa$Meses/12
```
# Análise Univariada
## Variável Qualitativa Nominal
```{r}
## Frequência absoluta
civil.tb <- table(milsa$Est.civil)
civil.tb
## Frequência relativa
prop.table(civil.tb)
## Gráfico de Barras
barplot(civil.tb)
## Gráfico de Setores
pie(civil.tb)
```
## Variável Qualitativa Ordinal
```{r}
## Frequência absoluta
inst.tb <- table(milsa$Inst)
inst.tb
## Frequência relativa
prop.table(inst.tb)
## Gráfico de Barras
barplot(inst.tb)
## Menor para maior
barplot(sort(inst.tb))
## Maior para menor
barplot(sort(inst.tb, decreasing = TRUE))
```
## Variável quantitativa discreta
```{r}
## Máximo e mínimo
range(milsa$Filhos, na.rm = TRUE)
## Amplitude = Máximo - Mínimo
diff(range(milsa$Filhos, na.rm = TRUE))
## Variância
var(milsa$Filhos, na.rm = TRUE)
## Desvio-padrão
sd(milsa$Filhos, na.rm = TRUE)
## Coeficiente de variação
sd(milsa$Filhos, na.rm = TRUE)/mean(milsa$Filhos,na.rm = TRUE)
## Quartis
(filhos.qt <- quantile(milsa$Filhos, na.rm = TRUE))
## Amplitude interquartílica
filhos.qt[4]-filhos.qt[2]
## Resumindo os dados
summary(milsa$Filhos)
## Frequência absoluta
filhos.tb <- table(milsa$Filhos)
## Gráfico de linhas
plot(filhos.tb)
## Frequência relativa
filhos.tbr <- prop.table(filhos.tb)
## Frequência acumulada
filhos.tba <- cumsum(filhos.tbr)
## Frequência relativa acumulada
plot(filhos.tba, type = "S") # tipo step (escada)
```
## Variável quantitativa contínua
```{r}
## Máximo e mínimo
range(milsa$Salario, na.rm = TRUE)
## Amplitude = Máximo - Mínimo
diff(range(milsa$Salario, na.rm = TRUE))
## Variância
var(milsa$Salario, na.rm = TRUE)
## Desvio-padrão
sd(milsa$Salario, na.rm = TRUE)
## Coeficiente de variação
sd(milsa$Salario, na.rm = TRUE)/mean(milsa$Salario,na.rm = TRUE)
## Quartis
(filho.qt <- quantile(milsa$Filhos, na.rm = TRUE))
## Amplitude interquartílica
filhos.qt[4]-filhos.qt[2]
## Resumindo os dados
summary(milsa$Salario)
## Histograma
hist(milsa$Salario,freq = FALSE,labels = TRUE,ylim = c(0,0.12))
## Boxplot
boxplot(milsa$Salario)
```


# Análise Bivariada
## Qualitativa vs qualitativa
```{r}
## Tabela de frequências absolutas
civ.inst.tb <- with(milsa, table(Est.civil, Inst))
civ.inst.tb
addmargins(civ.inst.tb)
## Frequência relativa global
prop.table(civ.inst.tb)
## Frequência relativa por linha
prop.table(civ.inst.tb, margin = 1)
## Frequência relativa por coluna
prop.table(civ.inst.tb, margin = 2)
## Gráfico de Barras
barplot(civ.inst.tb, legend = TRUE)
barplot(t(civ.inst.tb), legend = TRUE)
barplot(civ.inst.tb, beside = TRUE, legend = TRUE)
barplot(t(prop.table(civ.inst.tb)), beside = TRUE, legend = TRUE)
```
## Qualitativa vs quantitativa
```{r}
## Quartis de salario
quantile(milsa$Salario)
## Classificação de acordo com os quartis
salario.cut <- cut(milsa$Salario, breaks =  quantile(milsa$Salario),
                   include.lowest = TRUE)
## Tabela de frequências absolutas
inst.sal.tb <- table(milsa$Inst, salario.cut)
inst.sal.tb
prop.table(inst.sal.tb, margin = 1)
## Box-plot
boxplot(Salario ~ Inst, data = milsa)
## Como obter a média para cada nível de instrução
with(milsa, tapply(Salario, Inst, mean))
```
## Quantitativa vs Quantitativa
```{r}
## Classes de Idade
idade.cut <- with(milsa, cut(Idade, breaks = quantile(Idade),
                             include.lowest = TRUE))
table(idade.cut)
## Classes de salario
salario.cut <- with(milsa, cut(Salario, breaks = quantile(Salario),
                               include.lowest = TRUE))
table(salario.cut)
## Tabela cruzada
table(idade.cut, salario.cut)
prop.table(table(idade.cut, salario.cut), margin = 1)
idade.cut2 <- with(milsa, cut(Idade,
                              breaks = quantile(Idade, seq(0, 1, length = 4)),
                              include.lowest = TRUE))
salario.cut2 <- with(milsa, cut(Salario,
                                breaks = quantile(Salario, seq(0, 1, length = 4)),
                                include.lowest = TRUE))
table(idade.cut2, salario.cut2)
prop.table(table(idade.cut2, salario.cut2), margin = 1)
## Diagrama de dispersão
plot(x = milsa$Idade, y = milsa$Salario)
plot(Salario ~ Idade, data = milsa)
## Coeficiente de correlação linear de Pearson
with(milsa, cor(Idade, Salario))
```


